ACORDAO-COMPLETO-2349953

ACÓRDÃO 719/2019 ATA 9/2019 - PLENÁRIO

VISTOS, relatados e discutidos estes autos que cuidam de contestação, pelo Estado de Roraima,  dos percentuais de participação dos Estados e do Distrito Federal na Contribuição de Intervenção no Domínio Econômico – Cide Combustíveis para o exercício de 2019, fixados pela Decisão Normativa TCU 174/2019.
 ACORDAM os ministros do Tribunal de Contas da União, reunidos em sessão do Plenário, ante as razões expostas pelo relator, com fundamento no art. 1º, inciso VI, da Lei 8.443/1992, c/c o art. 292-A, parágrafo único, do Regimento Interno, em:
9.1. conhecer da contestação e considerá-la improcedente;
9.2. dar ciência desta deliberação ao interessado e ao Departamento Nacional de Infraestrutura de Transportes – DNIT;
9.3. apensar este processo ao TC Processo 001.893/2019-0, que trata do cálculo dos percentuais de participação na Cide Combustíveis para o exercício de 2019 (Decisão Normativa TCU 174/2019) .

Contestação dos percentuais de participação dos estados e do Distrito Federal na distribuição dos recursos da Contribuição de Intervenção no Domínio Econômico - Cide-2019, fixados pela Decisão Normativa - TCU 174/2019.

Estado de Roraima (CNPJ 84.012.012/0001-26).

3. Interessado: Estado de Roraima (CNPJ 84.012.012/0001-26).

13.1. Ministros presentes: José Mucio Monteiro (Presidente), Walton Alencar Rodrigues, Benjamin Zymler, Raimundo Carreiro e Bruno Dantas.
13.2. Ministro-Substituto convocado: Marcos Bemquerer Costa (Relator).
13.3. Ministro-Substituto presente: André Luís de Carvalho.

MARCOS BEMQUERER

Adoto como Relatório a instrução da Auditora Federal de Controle Externo responsável pelo exame do processo no âmbito da Secretaria de Macroavaliação Governamental – Semag (peça 11) , cuja proposta de encaminhamento contou com a manifestação favorável da Chefe de Serviço (peça 12) e do titular da Unidade Técnica especializada (peça 13) :
	“Trata-se de requerimento apresentado pela Procuradoria Geral do Estado de Roraima, protocolado neste Tribunal em 21/2/2019, no qual contesta os percentuais de participação dos estados e do Distrito Federal na distribuição dos recursos da Contribuição de Intervenção no Domínio Econômico (Cide) - Combustíveis para o exercício de 2019, fixados pela Decisão Normativa - TCU 174, de 13/2/2019 (peça 1) .
2.	A Procuradoria questiona o valor da extensão da malha viária total pavimentada do estado de Roraima constante da DN 174/2019 e solicita que seja considerada no cálculo a malha viária total pavimentada de 1.766,92 km para o estado. Para tanto, apresenta Nota Técnica elaborada pelo Departamento de Infraestrutura de Transporte (DEIT) , vinculado à Secretaria de Estado da Infraestrutura, cuja finalidade é subsidiar a definição da alíquota da Cide-Combustíveis do estado de Roraima em 2019.
3.	Segundo essa nota (peça 1, p. 6) , o estado de Roraima apresentaria 1.766,92 km de rodovias pavimentadas (585,90 km de rodovias estaduais e 1.181,02 km de rodovias federais) :
Atualmente, o Estado de Roraima possui uma malha viária de rodovias estaduais com extensão de 8.801,77 km, sendo 585,90 km de rodovias pavimentadas.
Com relação às rodovias federais existentes no Estado de Roraima, totalizam a extensão de 1.181,02 km, totalmente pavimentada.
Portanto, o total de rodovias pavimentadas no Estado de Roraima é de 1.766,92 km, conforme aponta o quadro resumo em anexo.   
4.	Cabe ressaltar que a DN 174/2019 fixou em 0,75436708% a participação total do estado de Roraima na distribuição dos recursos da Cide para o exercício de 2019 com base, entre outros dados, na extensão da malha viária federal e estadual pavimentada de 1.492,0 km, fornecida pelo Departamento Nacional de Infraestrutura de Transportes (DNIT) , por força do disposto no inciso I do § 2º do art. 1°-A da Lei 10.336, de 19/12/2001, acrescido pela Lei 10.866, de 4/5/2004. 
EXAME DE ADMISSIBILIDADE
5.	Verifica-se, inicialmente, em sede de exame de admissibilidade, que o presente requerimento deve ser enquadrado como contestação de coeficientes de transferências obrigatórias (CCTO) , nos termos do art. 292-A do Regimento Interno desta Corte, transcrito a seguir, já que solicita a alteração dos percentuais de participação dos estados e do Distrito Federal na Cide fixados pela Decisão Normativa - TCU 174/2019, publicada no Diário Oficial da União (DOU) em 15/2/2019:
Art. 292-A. As Unidades Federadas disporão de quinze dias, a partir da publicação dos percentuais individuais de participação calculados pelo Tribunal por força do disposto no caput do § 4º do art. 1º-A e no § 2º do art. 1º-B da Lei nº 10.336, de 19 de dezembro de 2001, acrescidos pela Lei nº 10.866, de 4 de maio de 2004, para apresentar o recurso para retificação previsto no § 5º do art. 1º-A do mesmo diploma legal.
6.	Como a contestação em tela foi protocolada no TCU em 21/2/2019, merece ser conhecida pelo Tribunal, por ter sido apresentada no prazo regimental, que foi encerrado em 7/3/2019.
COMPETÊNCIA DO TCU
7.	A competência para a realização do cálculo dos percentuais de participação dos estados e do Distrito Federal na Cide foi atribuída a este Tribunal pelo § 4º do art. 1º-A da Lei 10.336/2001, acrescido pela Lei 10.866/2004, estando o recurso para retificação desses percentuais previsto no § 5º do mesmo artigo, in verbis:
Art. 1º-A. A União entregará aos Estados e ao Distrito Federal, para ser aplicado, obrigatoriamente, no financiamento de programas de infraestrutura de transportes, o percentual a que se refere o art. 159, III, da Constituição Federal, calculado sobre a arrecadação da contribuição prevista no art. 1º desta Lei, inclusive os respectivos adicionais, juros e multas moratórias cobrados, administrativa ou judicialmente, deduzidos os valores previstos no art. 8º desta Lei e a parcela desvinculada nos termos do art. 76 do Ato das Disposições Constitucionais Transitórias.
 (...) 
§ 4º A partir do exercício de 2005, os percentuais individuais de participação dos Estados e do Distrito Federal serão calculados pelo Tribunal de Contas da União na forma do § 2º deste artigo, com base nas estatísticas referentes ao ano imediatamente anterior, observado o seguinte cronograma:
I - até o último dia útil de janeiro, os órgãos indicados nos incisos I a III do § 2º deste artigo enviarão as informações necessárias ao Tribunal de Contas da União;
II - até 15 de fevereiro, o Tribunal de Contas da União publicará os percentuais individuais de que trata o caput deste parágrafo;
III - até o último dia útil de março, o Tribunal de Contas da União republicará os percentuais com as eventuais alterações decorrentes da aceitação do recurso a que se refere o § 5º deste artigo.
§ 5º Os Estados e o Distrito Federal poderão apresentar recurso para retificação dos percentuais publicados, observados a regulamentação e os prazos estabelecidos pelo Tribunal de Contas da União.
8.	Já os critérios para a distribuição aos estados e ao Distrito Federal foram estabelecidos pelo § 2º do mesmo art. 1º-A da Lei 10.336/2001, in verbis:
Art. 1º-A. (...) 
 (...) 
§ 2º A distribuição a que se refere o § 1º deste artigo observará os seguintes critérios:
I - 40% (quarenta por cento) proporcionalmente à extensão da malha viária federal e estadual pavimentada existente em cada Estado e no Distrito Federal, conforme estatísticas elaboradas pelo Departamento Nacional de Infraestrutura de Transportes - DNIT;
II - 30% (trinta por cento) proporcionalmente ao consumo, em cada Estado e no Distrito Federal, dos combustíveis a que a Cide se aplica, conforme estatísticas elaboradas pela Agência Nacional do Petróleo - ANP;
III - 20% (vinte por cento) proporcionalmente à população, conforme apurada pela Fundação Instituto Brasileiro de Geografia e Estatística - IBGE;
IV - 10% (dez por cento) distribuídos em parcelas iguais entre os Estados e o Distrito Federal.
ANÁLISE DA CONTESTAÇÃO
9.	Conforme apresentado anteriormente, a Procuradoria Geral do Estado de Roraima questionou o valor da extensão da malha viária total pavimentada do estado de Roraima constante da DN 174/2019 (1.492,0 km) e solicitou que fosse considerada no cálculo a malha viária total pavimentada de 1.766,92 km para o estado, com fundamento na Nota Técnica elaborada pelo Departamento de Infraestrutura de Transporte do Estado de Roraima.
10.	Como o órgão responsável pela elaboração do dado questionado é o DNIT, conforme o disposto no retrocitado inciso I do § 2º do art. 1°-A da Lei 10.336/2001, foi efetuada diligência àquele órgão, por meio do Ofício 0053/2019-TCU/Semag, de 11/3/2019 (peça 8) , para que se pronunciasse conclusivamente sobre a veracidade e a consistência das alegações apresentadas pela Procuradoria.
11.	Em resposta à diligência, o DNIT encaminhou, por mensagem eletrônica, cópia digitalizada do Ofício 18696/2019/ACE/DG/DNIT SEDE, de 20/3/2019 – cujo original será oportunamente juntado ao presente processo –, acompanhado do Despacho Órgão de Controle - DPP (SEI 2834329) , por meio do qual a Diretoria de Planejamento e Pesquisa encaminha manifestação apresentada pela Coordenação Geral de Planejamento e Programação de Investimentos, cujo entendimento é pelo indeferimento do recurso interposto, pelas razões expostas no Ofício 18165/2019/CGPLAN/DPP/ DNIT SEDE (peça 10) :
2. 	No que compete a esta CGPLAN, cumpre informar que, em 15/10/2018, foi encaminhado ao então Secretário de Infraestrutura, Sr. Carlos Brigilia, o Ofício nº 38255/2018/SAA – DPP/DPP/DNIT SEDE-DNIT, contendo o procedimento necessário para preenchimento e encaminhamento dos dados referentes a malha rodoviária estadual, o link com informação para subsidiar a produção de um material consistente para a análise da CIDE e, ainda, um roteiro básico desenvolvido pelo DNIT para a elaboração de ‘Sistemas Rodoviários Estaduais – SER’, (disponível no endereço http://www.dnit.gov.br/planejamento-e-pesquisa/planejamento/ coordenac327a303o-deplanejamento-2013-coplan-1/ROTEIROBSICOPARASREVERSO 1610061. pdf) .
3. 	Todavia, a Secretaria de Infraestrutura do Estado de Roraima não encaminhou as informações requeridas dentro do prazo estipulado na Portaria nº 197, de setembro de 2006, expedida pelo então Ministério dos Transportes, que estabelece os procedimentos e os prazos (último dia útil de novembro) a serem obedecidos para o envio de informações referentes ao cálculo da extensão da malha pavimentada estadual considerada para a partilha de recursos da CIDE.
4. 	Insta salientar que a referida Portaria estabelece que ‘A Unidade da Federação que não enviar o Sistema Rodoviário Estadual - SRE na data prevista terá a extensão de sua malha informada com base nos valores constantes do anexo da Lei n° 10.866/2004’. Sendo assim, esta Autarquia adotou os valores pertinentes para o cálculo da CIDE.
5. 	Diante deste contexto, entendemos pelo indeferimento do recurso ora interposto uma vez que aquela Secretaria não atendeu à solicitação dentro do prazo consignado, e ainda, ratificamos que as extensões encaminhadas pelo DNIT, por meio do Ofício nº 4512/2019/ACE/DG/DNIT SEDE-DNIT (2566054) ao Tribunal de Contas da União continuam sendo os valores válidos, considerados para fins do cálculo da CIDE.
12.	Assim, considerando a manifestação do DNIT no sentido de que a Secretaria de Infraestrutura do Estado de Roraima não encaminhou as informações requeridas dentro do prazo estipulado na Portaria 197/2006, entende-se que deve ser negado provimento à contestação, permanecendo válidos, para o exercício de 2019, os percentuais de participação dos estados e do Distrito Federal na distribuição dos recursos da Cide-Combustíveis fixados pela Decisão Normativa - TCU 174/2019.
PROPOSTA DE ENCAMINHAMENTO
13.	Ante o exposto, submetem-se os autos à consideração superior, propondo:
a) conhecer da contestação apresentada pela Procuradoria Geral do Estado de Roraima para, no mérito, negar-lhe provimento, nos termos do disposto no parágrafo único do art. 292-A do Regimento Interno desta Corte;
b) encaminhar cópia desta instrução e do acórdão que vier a ser proferido ao contestante e ao Departamento Nacional de Infraestrutura de Transportes (DNIT) , podendo o relatório e o voto ser consultados no endereço www.tcu.gov.br/acordaos;
c) apensar os presentes autos ao TC Processo 001.893/2019-0, que trata do cálculo dos percentuais individuais de participação dos estados, do Distrito Federal e dos municípios na distribuição dos recursos da Cide-Combustíveis para o exercício de 2019.”
	É o Relatório.

Marcelo de Sá Mendes, Procurador do Estado de Roraima, e Temair Carlos de Siqueira, Procurador-Geral do Estado de Roraima.

Não atuou.

CONTESTAÇÃO DE COEFICIENTES DE TRANSFERÊNCIAS OBRIGATÓRIAS. DECISÃO NORMATIVA TCU 174/2019. PERCENTUAIS DE PARTICIPAÇÃO DOS ESTADOS E DO DISTRITO FEDERAL NA DISTRIBUIÇÃO DOS RECURSOS DA CONTRIBUIÇÃO DE INTERVENÇÃO NO DOMÍNIO ECONÔMICO - CIDE COMBUSTÍVEIS PARA O EXERCÍCIO DE 2019. CONHECIMENTO. IMPROCEDÊNCIA.

CONTESTAÇÃO DE COEFICIENTES DE TRANSF.OBRIGATÓRIAS (CCTO)

Secretaria de Macroavaliação Governamental - Semag.

Trata-se de contestação, apresentada pelo estado de Roraima, dos percentuais de participação dos Estados e do Distrito Federal na Contribuição de Intervenção no Domínio Econômico – Cide para o exercício de 2019, fixados pela Decisão Normativa TCU 174/2019, publicada no Diário Oficial da União em 15/02/2019.
2.		O interessado alega que, para a definição da sua alíquota na Cide, não deveria ter sido considerada a extensão das malhas viárias federal e estatual pavimentadas de 1.492,0 km, informada pelo Departamento Nacional de Infraestrutura de Transportes – DNIT, mas sim a extensão de 1.766,92 km, ora declarada pelo Departamento de Infraestrutura de Transporte – DEIT, vinculado à Secretaria de Estado da Infraestrutura. 
3.		De início, a contestação deve ser conhecida, eis que atendidos os requisitos de tempestividade e de legitimidade aplicáveis à espécie, consoante o disposto no art. 292-A do Regimento Interno deste Tribunal, a saber:
Art. 292-A. As Unidades Federadas disporão de quinze dias, a partir da publicação dos percentuais individuais de participação calculados pelo Tribunal por força do disposto no caput do § 4º do art. 1º-A e no § 2º do art. 1º-B da Lei nº 10.336, de 19 de dezembro de 2001, acrescidos pela Lei nº 10.866, de 4 de maio de 2004, para apresentar o recurso para retificação previsto no § 5º do art. 1º-A do mesmo diploma legal.
4.		Como visto no relatório precedente, a Secretaria de Macroavaliação Governamental propõe rejeitar o pedido do Estado, eis que não foram trazidos aos autos elementos aptos a infirmar a deliberação desta Corte de Contas, a qual seguiu todos os trâmites legais, com destaque para a competência exclusiva e privativa do Departamento Nacional de Infraestrutura de Transportes – DNIT para o envio das informações referentes à extensão das malhas viárias federal e estadual pavimentadas necessárias ao cálculo dos referidos percentuais, fixada no art. 1º-A, § 2º, da Lei 10.336/2001.
5.		O DNIT respondeu formalmente à demanda apresentada pelo Estado, conforme o Ofício 18696/2019/ACE/DG/DNIT SEDE, de 20/03/2019, autuado em 22/03/2019 (peça 14) , ratificando as extensões informadas a este Tribunal por meio do Ofício 4512/2019/ACE/DG/DNIT. 
6.		A Autarquia esclareceu que a Secretaria de Infraestrutura do Estado de Roraima não encaminhou, no prazo estipulado na Portaria 197/2006 do Ministério dos Transportes, as informações referentes ao cálculo da extensão da malha pavimentada estadual a ser considerada para a partilha de recursos da Cide. Diante da ausência de informação tempestiva por parte do Estado, a autarquia federal lançou mão dos critérios previstos na mencionada portaria. 
7.		Desse modo, considerando que é da alçada desta Corte tão somente o cálculo dos percentuais de repartição da Cide com base nos dados oficiais fornecidos pelo DNIT, a contestação deve ser considerada improcedente.
	Ante o exposto, voto por que o Tribunal adote o acórdão que submeto à apreciação do Colegiado.
TCU, Sala das Sessões, em 27 de março de 2019.
MARCOS BEMQUERER COSTA
Relator